臺灣高雄地方法院民事判決　　　　　　 96年度簡上字第133號
上　訴　人　丁○○
被上訴人　　財政部國有財產局臺灣南區辦事處
法定代理人　甲○○
訴訟代理人　乙○○
訴訟代理人　丙○○
上列當事人間返還不當得利事件，上訴人對於民國96年1月18日
本院高雄簡易庭95年度雄簡字第7501號第一審簡易判決提起上訴
，本院於民國96年6 月8 日言詞辯論終結，判決如下：
    主  文
上訴駁回。
第二審訴訟費用由上訴人負擔。
    事實及理由
一、上訴人起訴主張：緣民國35年前因上訴人之母占用坐落在屏
    東縣車城鄉○○○段第220-6 地號之國有土地、面積182 平
    方公尺（下稱系爭土地），並於41年間與屏東縣政府簽訂土
    地租賃契約，嗣出租人變更為被上訴人，承租面積及每月租
    金不變，上訴人並按期繳納租金迄94年7 月間止，嗣因上訴
    人向被上訴人申請承購所占用之全部土地，經被上訴人實施
    測量後，始告知系爭土地中14平方公尺部分因屬公共通行之
    巷道及水溝用地，不得承購，上訴人始查悉被上訴人受領上
    訴人所繳納之系爭土地租金，每月新臺幣（下同）99.15 元
    ，期間54年，共計64 ,249.2 元，顯為不當得利，自應加計
    利息2,000 元，總計66,249.2元，惟僅請求65,000元，爰依
    不當得利法律關係，提起本件訴訟，求為判令被上訴人應給
    付上訴人65,000元，詎原審未查，逕予駁回，為此，提起上
    訴，並聲明：(一)原判決廢棄；(二)被上訴人應給付上訴人
    65,000 元 ；(三)第一、二審訴訟費用由被上訴人負擔。
二、被上訴人則以：被上訴人係根據上訴人所指界之使用範圍與
    其訂立租賃契約，並依其占用範圍計算租金，且兩造租約特
    約事項中第6 點亦有約定承租面積如有增減，應自變更登記
    之次月重新計算租金，而系爭土地係於94年7 月26日會同地
    政機關辦理分割登記，上訴人請求返還之前租金並無道理；
    況上訴人之請求權亦已罹於時效，其請求並無理由等語置辯
    ，並聲明：上訴駁回。
三、兩造不爭執事項：
  (一)上訴人前向被上訴人承租坐落在屏東縣車城鄉○○○段第22
    0-6 地號、面積182 平方公尺，嗣於94年7 月間，上訴人依
    規定聲請承購上開土地，因其中14平方公尺之系爭土地，屬
    於水道通路，不得讓售，故僅准許上訴人購買上開土地之16
    8 平方公尺範圍，並於94年7 月26日辦妥分割登記及所有權
    買賣移轉登記。
  (二)兩造簽訂之國有基地租賃契約契約書載明租賃面積為182 平
    方公尺，依契約書第6 項其他約定事項第(6)點約定：租賃基
    地，如因更正、分割、重測或重劃致標示有變更時，應將變
    更登記之結果記載於租約。其有面積增減者，並自變更登記
    之次月起，重新計算租金。
四、本件爭執事項為：被上訴人收取系爭14平方公尺土地之租金
    ，是否為無法律上之原因？上訴人得否依不當得利之法律關
    係，請求被上訴人返還系爭14平方公尺土地自41年起至94年
    底之租金及利息？茲敘述如下：
  (一)按稱租賃者，謂當事人約定，一方以物租與他方使用收益，
    他方支付租金之契約，民法第421條第1項訂有明文。又按不
    當得利為無法律上之原因而受利益，致他人受損害者，應返
    還其利益之謂，故受利益之一方，其受利益必須無法律上原
    因，且受利益與損害間須有因果關係，不當得利始能成立。
    是以出租人依租賃契約收取租金，乃本於租賃之法律關係，
    不得謂無法律上原因。
  (二)經查，上訴人給付系爭14平方土地之租金，係因兩造簽訂之
    租賃契約法律關係而為給付，且系爭14平方土地上方並有上
    訴人所興建之遮雨棚，簽約當時亦係由上訴人自行指界使用
    範圍而承租，此為兩造所不爭執（見原審卷第43、50、51頁
    ），並有租賃契約書及照片附卷可稽（見原審卷第16-17 、
    50-57 頁），則兩造間所訂立之租賃契約面積既包含系爭14
    平方公尺土地，且上訴人亦在該土地上搭建遮雨棚使用，則
    系爭14平方公尺土地顯已由上訴人管理使用，而符合交付租
    賃物由承租人即上訴人使用收益之租賃目的，揆諸前開規定
    ，被上訴人收取該系爭14平方土地之租金即難認為無法律上
    原因。
五、綜上所述，被上訴人收取系爭14平方公尺土地之租金，係本
    於兩造間之租賃契約之法律關係，不得謂無法律上原因，上
    訴人請求被上訴人返還租金，於法有據；原判決駁回上訴人
    之訴，經核於法並無不合，上訴意旨求予廢棄改判，為無理
    由，應予駁回。
六、本件判決基礎已臻明確，兩造其餘主張及抗辯有無罹於時效
    部分，經本院審酌後，核與判決結果不生影響，爰不逐一論
    述，併此敘明。
七、據上論結，本件上訴為無理由，依民事訴訟法第436 條之1
    第3 項、第449 條第1 項、第78條，判決如主文。
中　　華　　民　　國　　96　　年　　6 　　月　　22　　日
                  民事第一庭審判長法　官　 陳嘉惠
                                  法　官   鄭峻明
                                  法　官   廖純卿
正本係照原本作成。
本判決不得上訴。
中　　華　　民　　國　　96　　年　　6 　　月　　22　　日
                                  書記官   洪嘉慧
